【裁判字號】    89,聲再,4
【裁判日期】    890113
【裁判案由】    聲請再審
【裁判全文】
臺灣高等法院刑事裁定                                八十九年度聲再字第四號
    再審聲請人
    即受判決人  甲○○
右列聲請人因偽造文書等案件，對於本院八十八年度上訴字第九七六號中華民國八十
八年十一月三十日確定判決（臺灣士林地方法院八十五年度自字第三０號），聲請再
審，本院裁定如左：
    主  文
再審之聲請駁回。
    理  由
一、聲請意旨略稱：
（一）聲請人曾於八十八年八月二十日庭呈原審之上訴理由（二）狀中援引自訴人鄭
      村吉於原審法院八十八年五月十三日庭訊時之證詞，以及於八十八年十一月二
      十四日庭呈原審法院之辯護意旨狀中援引自訴人簡秋鄉於另件臺灣高等法院八
      十八年度上字第五０六號民事損害賠償事件（以下簡稱：民事損害賠償事件）
      ，八十八年十月二十六日之庭訊時之證詞，用以證明聲請人與自訴人等六人間
      祇有「買賣」關係而並無「委任」關係，惟原確定判決就此足生影響於判決之
      重要證據竟漏未審酌。依經驗法則，自訴人等六人苟有委任聲請人與陳坤萬議
      價購地，則委任之內容如何，應先有書面為憑，否則，設聲請人與陳坤萬談妥
      買賣條件且簽訂契約，而自訴人等六人忽又反悔，則因該買賣所生之糾紛或損
      害，將全由聲請人一人獨負，豈合乎交易法則？蓋自訴人等六人既可不支付任
      何成交之代價與聲請人，聲請人則反要承擔如前述成交後毀約之風險，豈合常
      理？且既受委任，竟全無委任之報酬給付，徒勞一場，又要承擔自訴人等六人
      毀約背信之危險，實有悖於市場之經驗與習慣。是自訴人等六人確未委任聲請
      人與陳坤萬議價購地，實則聲請人乃係先與陳坤萬以每坪二萬零五百元買受系
      爭土地後，再以每坪二萬六千元「轉賣」持分七分之六與自訴人等六人以賺取
      差價。是聲請人與自訴人等六人間僅有「買賣」關係，既未受「委任」為自訴
      人等六人與陳坤萬議價購地並代為轉交買賣價款等事務之處理，則焉有原判決
      所稱背信、侵占等不法行為？茲援引該證詞1.鄭吉村部分：法官問：「何時委
      任甲○○買土地？」鄭答：「不是委任．．．。」法官問：「先買那塊地時就
      已講好要買本案系爭土地？」鄭答：「沒有。」法官問：「有否向甲○○說過
      限定價（意旨限定一定數額之買賣價格）？」鄭答：「沒有。」2.簡秋鄉部分
      ：法官問：「你與鄭雲材等合買土地？還是委託甲○○買土地？」簡答：「我
      們是合買台北縣三芝鄉○○○○段舊庄小段四九、五一地號。我們是合買土地
      ，並非委託甲○○買土地。」是自訴人未委任聲請人就系爭土地與陳坤萬議價
      購地，自亦無後續委任聲請人代為轉交買賣價款與陳坤萬。原確定判決就上開
      聲請人並無受自訴人等六人之「委任」而為其處理事務等足以影響背信、侵占
      罪成立與否的重要證據，非但捨棄而不採用，復未敘明理由，是原確定判決有
      刑事訴訟法第四百二十一條所稱就足生影響於判決之重要證據漏未審酌之情。
（二）聲請人曾於八十八年十一月六日庭呈原審法院之調查證據聲請暨上訴理由（三
      ）狀中敘明自訴人確與聲請人均分「轉賣利益」，用以證明聲請人與自訴人等
      六人間祇有「買賣」關係而並無「委任」關係。其自訴人等六人於民事損害賠
      償事件之民事答辯狀所附其與聲請人間往來之匯款紀錄為：1.八十四年四月十
      九日，匯給聲請人二百萬。2.八十四年四月二十日，匯給聲請人五百五十萬。
      3.八十四年五月十六日，匯給聲請人之妻葉佩伶二百五十七萬一千一百八十元
      。4.八十四年五月十六日，匯給聲請人之妻葉佩伶四萬二千八百元。5.八十四
      年五月十八日，匯給聲請人七百五十萬元。6.八十四年五月十八日，匯給聲請
      人二百五十萬元。7.八十四年七月十六日，匯給聲請人之妻葉佩伶四十二萬八
      千五百三十元。8.八十四年七月十八日，匯給聲請人一百七十一萬四千一百二
      十元。9.八十四年七月十八日，匯給聲請人四十二萬八千五百三十元。惟原確
      定判決就此足生影響於判決之重要證據竟漏未審酌。由上可知自訴人等六人匯
      款給聲請人共計二千二百六十八萬五千一百六十元。然查係爭每坪二萬六千元
      之買賣契約，總價款既為二千九百九十九萬七千一百十元，則其七分之六應為
      二千五百七十一萬一千八百元（八元不計）。是連同中人介絕費每人四萬二千
      八百元，則自訴人等六人共應給付聲請人二千五百九十六萬八千六百元（
      25,711,800＋42,800×6＝25,968,600）。然自訴人等六人為何僅匯給聲請人
      二千二百六十八萬五千一百六十元？由此即明其差額三百二十八萬三千四百四
      十元中乃包含自訴人等六人所分得之轉賣利益三百十七萬二千七百餘元在內。
      至自訴人等六人辯稱八十四年「七月某日」，因聲請人原積欠自訴人鄭村吉二
      百八十九萬，八十四年六月十四日五十萬元，鄭村吉配偶與之會算由甲○○清
      償十萬六千五百六十元，雙方言明餘額三百二十八萬三千四百四十元（
      2,890,000＋500,000－106,560＝3,283,440）抵充本件應繳價金。惟聲請人若
      如自訴人等六人所稱於八十四年三月二十八日即積欠自訴人鄭村吉二百八十九
      萬元，則自訴人鄭村吉何以不於八十四年四月二十日由其淡水一信三芝分社匯
      款五百五十萬元與聲請人時即先予扣除，卻反而遲至「七月某日」始結算？是
      其說詞違反經驗法則，顯非可採。究其用意，無非係為掩飾其有分得轉賣利益
      之事實真相。準此，自訴人等六人既有分得「轉賣利益」三百十七萬二千七百
      餘元，則自訴等六人所稱渠等係「委任」聲請人與陳坤萬議價購地並代為轉交
      買賣款項，並非轉賣云云，自非可採。惟原確定判決就上開足以證明聲請人與
      自訴人等六人間確係「買賣」關係而非「委任」關係之資金往來過程等足以影
      響背信、侵占罪成立與否的重要證據，非但捨棄而不採用，復未敘明理由，原
      確定判決顯有刑事訴訟法第四百二十一條所稱足以生影響於判決之重要證據漏
      未審酌之情。
二、按刑事訴訟法第四百二十一條所謂足生影響判決之重要證據漏未審酌，係指第二
    審判決前已發現提出之證據，未予審酌而言。且該漏未審酌之證據，必須確實並
    能據以認定受判決人應受無罪、或免訴、或輕於原判決所認定之罪名，始足當之
    。經查：原判決係認定聲請人與自訴人鄭雲材等七人相約出資購地，乃委由聲請
    人尋覓土地，並於尋得賣主後，由七人依實際買賣價款各出資七分之一，而以鄭
    雲材為土地登記名義人。迨甲○○獲悉陳坤萬有意出售其所有坐落台北縣三芝鄉
    ○○○段四九地號，面積０．四一八四公頃，應有部分二分之一，連同同小段五
    一地號，面積０．一七二二公頃所有權全部等土地，即由甲○○與陳坤萬議價及
    簽立買賣契約書，經議價結果，雙方言明以每坪二萬零五百元核算，總價款二千
    三百六十五萬一千五百六十七元成交。聲請人即於八十四年四月十八日晚間，至
    台北縣淡水鎮黃志宏代書事務所簽約，並當場簽發付款人為淡水第一信用合作社
    三芝分社，面額七百萬元、五百萬元、六百十八萬元及四百八十五萬元之支票共
    四紙及現金一千五百六十七元交付陳坤萬。詎聲請人與黃志宏竟共同意圖為自己
    不法所有，由黃志宏盜蓋陳坤萬印章於另紙空白契約書上，並在該空白契約書上
    填載與前揭契約書所載買受人、出賣人、簽約日期及買賣標的物均同，總價金則
    為每坪二萬六千元，總價款為二千九百九十九萬七千一百一十元，價金給付方式
    改為由聲請人簽發付款人為淡水第一信用合作社三芝分社，面額八百九十九萬元
    、一千七百九十九萬元、三百零一萬七千一百一十元三紙支票交付陳坤萬。後二
    人即推由聲請人持該紙偽造之契約書赴自訴人鄭村吉家中，向鄭村吉之妻簡好表
    示業與賣主陳坤萬簽約完竣，請簡好聯絡各合資人於翌日（四月十九日）晚間至
    海都市餐廳聚餐。迨自訴人等依約前來時，聲請人即提示偽造之買賣契約書，使
    自訴人人等陷於錯誤，誤認甲○○與陳坤萬確依該紙偽造之買賣契約書上所載金
    額成交，乃由自訴人擬具股東合同書，並依據該偽造契約書所載價金，將每人應
    負擔部分之價金（每人各負擔七分之一）陸續匯款聲請人，聲請人以此方式詐得
    自訴人等依二契約書所載價金計算應出資額之價差即五百四十三萬九千零三十七
    元。聲請人收取自訴人等所匯前開價款後，除於簽約當日交付陳坤萬之現金一千
    五百六十七元外，餘四紙支票中，面額分別為七百萬元、五百萬元及六百十八萬
    元之三紙支票兌現，惟於約定應付尾款時間（即八十四年七月間），因陳坤萬土
    地分割登記手續未及辦妥，聲請人乃請陳坤萬暫勿提示，經陳坤萬應允俟辦妥登
    記後再行提示。聲請人竟萌意圖為自己不法所有之犯意，將自訴人所匯應代為轉
    交陳坤萬而尚未轉交之款項予以侵占入己，並於同年七月二十八日出境赴秘魯，
    致其用以給付尾款所簽發之四百八十五萬元支票經陳坤萬於同年九月底至十月初
    間提示後未獲付款，聲請人以此方式至少侵占自訴人等交付委其代為轉交之二百
    零九萬一千二百零四元，有原判決在卷可稽。足見原判決係認定自訴人與聲請人
    為合夥買地，並由聲請人出面簽定契約，聲請人卻以偽造之買賣契約詐取差價，
    並將自訴人款應付賣主之土地價款二百餘萬元侵占入己，自訴人等與聲請人間
    係因合夥購地而成立委任關係。則自訴人鄭村吉於原審及另案民事損害賠償事件
    中陳稱「是與聲請人合夥買地，不是委任」，要屬實情，並未否認與聲請人間合
    夥購地所發生之委任關係，自不影響原判決認定被告侵占、詐欺之罪名。聲請人
    指稱自訴人已否認有委任關係，顯有誤會。自訴人該等供詞，自無從使聲請人應
    受無罪、或免訴、或輕於原判決所認定之罪名。再聲請人指稱與自訴人等間有上
    開之匯款紀錄，總計二千二百六十八萬五千一百六十元，與購地支出二千五百九
    十六萬八千六百元相差三百二十八萬三千四百四十元，顯見自訴人等六人已分得
    轉賣利益三百十七萬二千七百餘元。自訴人等六人辯稱差額係聲請人原積欠自訴
    人鄭村吉之款項，並抵充本件應繳價金，顯非可採。則聲請人指稱上開款紀錄
    足證自訴人等已購得轉賣利益，既僅是聲請人片面陳述，並為自訴人等否認在卷
    ，該等匯款證據顯非確實並能據以認定受判決人應受無罪、或免訴、或輕於原判
    決所認定之罪名。足見聲請人上開所稱事證，均非屬重要證據，原判決未予審酌
    ，亦無重要證據漏未斟酌可言。聲請人據以聲請再審，為無理由，應予駁回。
四、據上論斷，應依刑事訴訟法第四百三十四條第一項判決如主文。
中    華    民    國    八十九    年      一        月        十三      日
                              台灣高等法院刑事第十四庭
                                審判長法  官  陳  祐  輔
                   法  官  蔡  國  在
                                      法  官  陳  國  文
右正本證明與原本無異。
不得抗告。
                                      書記官  王  柏  敦
中    華    民    國    八十九    年      一        月        十七      日


司法院資訊處製作；財團法人民間司法改革基金會備份。
